臺灣臺北地方法院民事判決　　　　　　　100年度訴字第351號
原　　　告　第一商業銀行股份有限公司
法定代理人　蔡慶年
訴訟代理人　戴世璋
被　　　告　家福股份有限公司
法定代理人　康柏德
訴訟代理人　林柏男律師
複代理人　　王士騏
被　　　告　特力屋股份有限公司
法定代理人　何湯雄
訴訟代理人　蔡尚憲
　　　　　　林柏森
上列當事人間請求給付貨款事件，本院於中華民國100年4月21日
言詞辯論終結，判決如下：
    主      文
原告之訴駁回。
訴訟費用由原告負擔。
    事實及理由
壹、程序方面
一、訴外人特力和樂股份有限公司（下稱特力和樂公司）與被告
    特力屋股份有限公司（下稱特力屋公司）於民國99年6月完
    成合併程序，被告特力屋公司為存續公司，概括承受特力和
    樂公司一切權利義務，合先敘明。
二、按訴狀送達後，原告不得將原訴變更或追加，但擴張或減縮
    應受判決事項之聲明，不在此限，民事訴訟法第255條第1項
    第3款定有明文。經查，原告起訴時先位聲明第2項及備位聲
    明第2項原為：「(一)先位聲明：2.被告特力屋公司應給付原
    告新臺幣（下同）240,311元，及如附表二所示計算至清償
    日之利息。(二)備位聲明：2.被告特力屋公司應給付訴外人晶
    硯實業有限公司（下稱晶硯公司）240,311元，及如附表二
    所示計算至清償日之利息，並由原告代為受領。」（臺灣士
    林地方法院99年度訴字第1300號民事卷宗，下稱士院卷，第
    6頁），嗣於100年3月17日具狀將先位聲明第2項及備位聲明
    第2項變更為：「(一)先位聲明：2.被告特力屋公司應給付原
    告123,858元，及自95年4月2日起至清償日止，按年息5%計
    算之利息。(二)備位聲明：2.被告特力屋公司應給付晶硯公司
    123,858元，及自95年4月2日起至清償日止，按年息5%計算
    之利息，並由原告代為受領。」（本院卷第62頁），原告所
    為訴之變更核屬縮減應受判決事項之聲明，揆諸前開規定，
    並無不合。
貳、實體方面
一、原告主張：被告特力屋公司與晶硯公司於93年8月2日簽訂標
    準買賣契約書，由被告特力屋公司不定期向晶硯公司採購商
    品；另被告家福股份有限公司（下稱家福公司）與晶硯公司
    簽訂全國性合約，合約有效期間為94年1月1日起至94年12月
    31日止，由被告家福公司不定期向晶硯公司採購商品。而晶
    硯公司為向原告辦理國內應收帳款融資，將其對被告之貨款
    債權轉讓予原告，作為其借款債務之清償方式及擔保，故原
    告分別於94年2月5日、94年2月16日以付款通知書（兼債權
    讓與通知）通知被告特力屋公司及被告家福公司，被告與晶
    硯公司因交易產生之應付款項已讓與原告，被告應逕將應付
    帳款匯入原告指定帳戶。嗣晶硯公司分別於94年11月22日、
    94年12月15日及94年12月30日檢附被告家福公司之應收帳款
    備償明細表、發票明細表及銷貨發票，貨款債權共計2,387,
    427元，向原告借款1,650,000元、76,000元、119,000元及
    57,000元，而上開貨款應分別於95年3月15日、95年4月15日
    及95年5月15日清償，惟被告家福公司迄未將上開貨款匯入
    原告指定帳戶，經原告於95年6月7日以存證信函催告給付，
    被告家福公司仍未清償。又晶硯公司並於94年12月15日、94
    年12月30日檢附被告特力屋公司之應收帳款備償明細表、發
    票明細表及銷貨發票，貨款債權共計240,311元，向原告借
    款100,000元、91,000元，而上開貨款應於95年4月1日清償
    ，惟被告特力屋公司僅於95年2月27日清償116,453元，其餘
    貨款123,858元迄未匯入原告指定帳戶，經原告於95年6月7
    日以存證信函催告給付，被告特力屋公司仍未清償。而原告
    係受讓晶硯公司之金錢債權，並非提供被告商品之人，亦非
    以製造或販賣商品為業，故不適用民法第127條第8款規定之
    2年短期消滅時效，應適用民法第125條規定之15年消滅時效
    ，故本件之貨款請求權仍未罹於消滅時效。是原告既已受讓
    晶硯公司對被告之貨款債權，依債權讓與之法律關係，被告
    自應將上開貨款給付予原告。縱認原告並未合法受讓晶硯公
    司對被告之貨款債權，然被告尚有上開貨款未給付予晶硯公
    司，而晶硯公司對原告亦有借款債務未清償，且怠於向被告
    為請求，原告自得依代位之法律關係，代位晶硯公司向被告
    請求給付貨款，並由原告代位受領。爰依民法第297條第1項
    、第203條、第242條之規定，提起本件訴訟。並聲明：(一)先
    位聲明：1.被告家福公司應給付原告2,387,427元，及如附
    表一所示之日起至清償日止之利息，按年息5%計算之利息。
    2.被告特力屋公司應給付原告123,858元，及自95年4月2日
    起至清償日止，按年息5%計算之利息。(二)備位聲明：1.被告
    家福公司應給付晶硯公司2,387,427元，及如附表一所示之
    日起至清償日止，按年息5%計算之利息，並由原告代為受領
    。2.被告特力屋公司應給付晶硯公司123,858元，及自95年4
    月2日起至清償日止，按年息5%計算之利息，並由原告代為
    受領。
二、被告抗辯：
  (一)被告家福公司則以：本件被告家福公司依全國性合約第11條
    約定得向晶硯公司收取進貨金額25%之商品服務費及其他附
    加費用，然晶硯公司將本件貨款債權讓與原告時，均未告知
    原告，顯未踐行民法第296條之義務，是本件貨款債權尚未
    合法讓與原告。又本件貨款債權之性質係屬商人供給商品之
    代價，依民法第127條規定，消滅時效為2年，而本件貨款債
    權之最後約定給付日期為95年5月15日，惟原告迄至99年10
    月5日始提起本件訴訟，顯已罹於消滅時效，依民法第299條
    第1項及第144條第1項規定，被告家福公司自得拒絕給付。
    縱認本件貨款債權尚未罹於消滅時效，然原告係以晶硯公司
    開立之發票作為本件貨款債權存在之證明，惟被告家福公司
    否認有收受發票所載之貨物，況且嗣後亦有退貨或折讓之可
    能，自應由原告舉證證明被告家福公司業已收受發票所載之
    貨物。再者，依全國性合約第11條約定，被告家福公司對晶
    硯公司至少有2,540,000元之服務費債權存在，依民法第299
    條第2項規定，被告家福公司得主張以該對晶硯公司之服務
    費債權與原告對被告家福公司之貨款債權相互抵銷，是本件
    原告請求被告家福公司給付貨款，顯無理由等語，資為抗辯
    。並聲明：原告之訴駁回。
  (二)被告特力屋公司則以：被告特力屋公司與晶硯公司所簽訂之
    標準買賣合約書第5條約定，晶硯公司未經被告特力屋公司
    書面同意，不得將本合約所取得之權利與所負擔之義務移轉
    於第三人，而本件晶硯公司未經被告特力屋公司書面同意，
    即將對被告特力屋公司之貨款債權轉讓予原告，對被告自不
    生效力。又本件貨款債權之性質係屬商人供給商品之代價，
    依民法第127條規定，消滅時效為2年，而本件貨款請求權之
    約定給付日期為95年4月1日，惟原告迄至99年10月5日始提
    起本件訴訟，顯已罹於消滅時效，依民法第299條第1項及第
    144條第1項規定，被告特力屋公司自得拒絕給付。縱認本件
    貨款債權未罹於消滅時效，然被告特力屋公司於94年2月5日
    收到原告之債權讓與通知後，即扣除晶硯公司應給付予被告
    特力屋公司之活動贊助款、退貨折讓等款項，於95年2月27
    日將116,453元匯入原告指定帳戶，則被告特力屋公司已全
    數清償本件貨款債務等語，資為抗辯。並聲明：原告之訴駁
    回。
三、兩造不爭執事項：
  (一)被告特力屋公司與晶硯公司於93年8月2日簽訂標準買賣契約
    書，由被告特力屋公司不定期向晶硯公司採購商品（士院卷
    第84至89頁）。
  (二)被告家福公司與晶硯公司簽訂全國性合約，合約有效期間為
    94年1月1日起至94年12月31日，由被告家福公司不定期向晶
    硯公司採購商品，並約定晶硯公司應於契約有效期間內支付
    服務費予被告家福公司，最低金額不得低於2,540,000元（
    士院卷第105至116頁）。
  (三)原告分別於94年2月5日、94年2月16日以付款通知書（兼債
    權讓與通知）通知被告特力屋公司及被告家福公司，被告與
    晶硯公司因交易產生之應付款項已讓與原告，被告應逕將應
    付帳款匯入原告指定之帳戶（士院卷第12至15頁、第90頁）
    。
  (四)原告於95年6月7日分別以泰山郵局存證信函第123號、泰山
    郵局存證信函第124號通知被告家福公司、被告特力屋公司
    清償貨款（士院卷第40、41、57、58頁）。
四、得心證之理由：
    本件原告主張晶硯公司為向原告申請辦理國內應收帳款融資
    ，將其對被告之貨款債權分別讓與原告，原告已分別於94年
    2月5日、94年2月16日將債權讓與之事實通知被告，並請被
    告逕將應付貨款匯入原告指定帳戶，而被告家福公司之貨款
    應分別於95年3月15日、95年4月15日、95年5月15日清償，
    被告特力屋公司之貨款應於95年4月1日清償，惟被告家福公
    司及被告特力屋公司仍分別有2,387,427元及123,858元之貨
    款尚未清償，原告自得依債權讓與之法律關係，請求被告給
    付上開貨款，縱認原告並未合法受讓晶硯公司對被告之貨款
    債權，惟原告對晶硯公司有貨款債權存在，晶硯公司怠於行
    使對被告之貨款債權，原告自得依代位之法律關係，代位晶
    硯公司向被告請求給付貨款，並由原告代位受領，則為被告
    所否認，並以前詞置辯，是本件所應審究者為：(一)先位聲明
    部分：1.被告家福公司部分：晶硯公司對被告家福公司之
    貨款債權是否已合法讓與原告？原告對被告家福公司之貨
    款債權是否已罹於消滅時效？被告家福公司是否業已收受
    原證2發票所示之貨物？被告家福公司得否以對晶硯公司
    之服務費請求權2,540,000元主張抵銷本件貨款？2.被告特
    力屋公司部分：晶硯公司是否得將對被告特力屋公司之貨
    款債權讓與原告？原告對被告家福公司之貨款債權是否已
    罹於消滅時效？被告特力屋公司是否業已清償本件貨款？
    (二)備位聲明部分：原告得否代位晶硯公司行使對被告家福公
    司及被告特力屋公司之貨款債權？茲分別論述如下：
  (一)先位聲明部分：原告對被告家福公司之貨款債權，已罹於時
    效消滅；而晶硯公司將其對被告特力屋公司之貨款債權讓予
    原告之行為，不生債權讓與之效力；是原告依債權讓與之法
    律關係請求被告給付貨款，均無理由，應予駁回：
  1.晶硯公司對被告家福公司之貨款債權已合法讓與原告，惟該
    貨款債權已罹於消滅時效：
  按債權人得將債權讓與於第三人；而讓與人應將證明債權之
    文件，交付受讓人，並應告以關於主張該債權所必要之一切
    情形；又債權之讓與，非經讓與人或受讓人通知債務人，對
    於債務人不生效力，但法律另有規定者，不在此限，民法第
    294條第1項前段、第296條、第297條分別定有明文。次按債
    權之讓與一經讓與人通知債務人，對於債務人即生效力，無
    待於債務人之同意，債務人除得以受通知時所得對抗讓與人
    之事由對抗受讓人外，殊無拒絕清償之餘地，最高法院30年
    上字第472號判例意旨可資參照。準此，債權之讓與，固於
    讓與人與受讓人間之意思合致，即發生債權移轉之效力；並
    於讓與人或受讓人依民法第297條第1項之規定，通知債務人
    時，對於債務人發生效力，債務人除受通知時所得對抗讓與
    人之事由對抗受讓人外，不得拒絕清償，而民法第296條規
    定之立法理由僅在使受讓人於已受讓之債權，易於實行及保
    全，故使讓與人對於受讓人負交付債權證書，並說明債權所
    必要之主張之義務，並非讓與人未依該條規定告知主張該債
    權所必要之一切情形者，即不生債權讓與之效力。經查，晶
    硯公司已於94年2月間將其對被告家福公司之貨款債權讓與
    原告，即生債權讓與之效力，縱晶硯公司未告以主張債權所
    必要之一切情形，於債權讓與之效力亦無影響，被告家福公
    司辯稱晶硯公司未踐行民法第296條之義務，該貨款債權未
    合法讓與，尚非有據。而原告嗣於94年2月16日即以存證信
    函將債權讓與之事實通知被告家福公司，被告家福公司亦已
    於94年2月21日收受該債權讓與通知，有存證信函、回證影
    本在卷可稽（士院卷第23、13頁），則原告與晶硯公司間債
    權讓與之行為，自已對於被告家福公司發生效力。是晶硯公
    司對被告家福公司之貨款債權已合法讓與原告。
  復按商人、製造人、手工業人所供給之商品及產物之代價請
    求權，因二年間不行使而消滅；而消滅時效，自請求權可行
    使時起算；又消滅時效，因請求或起訴而中斷，民法第127
    條第8款、第128條前段、第129條第1項第1款、第3款分別定
    有明文。復按時效因請求而中斷者，若於請求後六個月內不
    起訴，視為不中斷；而時效中斷者，自中斷之事由終止時，
    重行起算，民法第130條、第137條第1項亦有明文。經查，
    依晶硯公司與被告家福公司簽訂之全國性合約內容觀之，可
    知晶硯公司應供應全國性共同商品予被告家福公司上架、販
    售（士院卷第105至116頁），係屬商人供給商品之代價，是
    晶硯公司對被告家福公司之商品供給代價請求權自應適用民
    法第127條第8款規定之2年短期消滅時效；至原告雖主張其
    並非提供被告家福公司商品之人，並不適用民法第127條第8
    款規定之2年短期消滅時效云云，惟債權之讓與，僅變更債
    之主體，於債之同一性不生影響，是本件債權讓與後，原告
    對被告家福公司之貨款債權，自仍應適用民法第127條第8款
    規定之2年短期消滅時效。又晶硯公司對被告家福公司之貨
    款債權雖已合法讓與原告，惟原告自承該貨款債權應分別於
    95年3月15日、95年4月15日、95年5月15日到期而應清償，
    雖經原告於95年6月7日以存證信函請求被告家福公司給付貨
    款（士院卷第40至54頁），本應生中斷時效之效力，惟原告
    於請求後，並未在6個月內起訴，即視為不中斷，是原告對
    被告家福公司之貨款債權，仍應分別自95年3月15日、95年4
    月15日、95年5月15日之翌日起算2年消滅時效期間，是該貨
    款債權之時效期間應分別於97年3月15日、97年4月15日、97
    年5月15日屆滿，惟原告遲至99年10月5日始起訴請求被告家
    福公司給付貨款，則原告對被告家福公司之貨款債權自已罹
    消滅時效。是被告家福公司辯稱本件貨款債權已罹於消滅時
    效而拒絕給付，即屬有據。
  本件原告對被告家福公司之貨款債權，既已罹於消滅時效，
    則原告依債權讓與之法律關係，請求被告家福公司給付貨款
    2,387,427元及遲延利息，即無理由，則前揭所整理之其餘
    爭點即無庸審酌，附此說明。
  2.晶硯公司將其對被告特力屋公司之貨款債權讓與原告之行為
    ，違反晶硯公司與被告特力屋公司間之特約，不生債權讓與
    之效力：
  按債權人得將債權讓與於第三人，但依當事人之特約，不得
    讓與者，不在此限；前項第二款不得讓與之特約，不得以之
    對抗善意第三人，民法第294條第1項第2款、第2項定有明文
    。經查，依被告特力屋公司與晶硯公司於93年8月2日簽訂之
    標準買賣合約書第5條約定：「未經甲方（即被告特力屋公
    司）書面同意，乙方（即晶硯公司）不得將依本合約所取得
    之權利與所負擔之義務移轉於第三人。」（士院卷第85頁）
    ，可知被告特力屋公司就標準買賣合約所生權益，包括貨款
    債權，有不得讓與第三人之特約存在。又晶硯公司向原告申
    請承購應收帳款融資時，依一般應收帳款承購慣例，原告必
    會要求晶硯公司提供應收債款債權之相關資料，包括相關契
    約或相關證明文件在內，以證明晶硯公司對他人確有應收帳
    款存在，而晶硯公司於94年2月5日將其對被告特力屋公司之
    貨款債權讓與原告前（士院卷第90頁），即已與被告特力屋
    公司簽訂標準買賣合約書（士院卷第84至89頁），可知原告
    受讓晶硯公司對被告特力屋公司之貨款債權時，應已知悉標
    準買賣合約書有不得將貨款債權讓與第三人之特約，難認係
    善意第三人；再者，被告特力屋公司復未以書面同意晶硯公
    司將貨款債權讓與原告，與前揭標準買賣合約書第5條之約
    定不符，是應認晶硯公司將其對被告特力屋公司之貨款債權
    讓與原告之行為，尚不生債權讓與之效力。被告特力屋公司
    辯稱原告與晶硯公司間之債權讓與行為，對被告特力屋公司
    不生效力，即屬有據。
  本件原告既未合法受讓晶硯公司對被告特力屋公司之貨款債
    權，則原告依債權讓與之法律關係，請求被告特力屋公司給
    付貨款123,858元及遲延利息，即無理由，則前揭所整理之
    其餘爭點即無庸審酌，附此說明。
  (二)備位聲明部分：晶硯公司對被告家福公司已無貨款債權存在
    ，原告自無權代位行使晶硯公司對被告家福公司之貨款債權
    ；而原告雖得代位行使晶硯公司對被告特力屋公司之貨款債
    權，然該貨款債權已罹於消滅時效；是原告依代位之法律關
    係請求被告給付貨款，均無理由，應予駁回：
  1.按債務人怠於行使其權利時，債權人因保全債權，得以自己
    之名義，行使其權利；但專屬於債務人本身者，不在此限，
    民法第242條定有明文。又代位權係債權人代行債務人之權
    利，代行者與被代行者之間，必須有債權債務關係之存在，
    否則即無行使代位權之可言，並以債權人如不代位行使債務
    人之權利，其債權即有不能受完全滿足清償之虞而有保全債
    權之必要，始得為之。
  2.經查，晶硯公司對被告家福公司之貨款債權已合法讓與原告
    ，已如前述，則晶硯公司對被告家福公司已無貨款債權存在
    ，原告自無代位行使晶硯公司對被告家福公司之貨款債權之
    可能。是原告主張依代位之法律關係，請求被告家福公司應
    給付晶硯公司貨款2,387,427元及遲延利息，並由原告代位
    受領，即屬無據，應予駁回。
  3.再查，本件原告並未合法受讓晶硯公司對被告特力屋公司之
    貨款債權，亦如前述，則晶硯公司對被告特力屋公司仍有貨
    款債權，晶硯公司與被告特力屋公司間自有債權債務關係存
    在。又原告對晶硯公司亦有借款債權存在（士院卷第59、60
    頁）。而晶硯公司對被告特力屋公司之貨款債權業於95年4
    月1日到期，惟晶硯公司從未向被告特力屋公司請求給付，
    足見晶硯公司已怠於行使其對被告特力屋公司之權利，原告
    為保全其債權，自得代位行使晶硯公司對被告特力屋公司之
    貨款債權。然依晶硯公司與被告特力屋公司簽訂之標準買賣
    合約書內容觀之，可知被告特力屋公司為經營零售業務而向
    晶硯公司採購貨品，則晶硯公司即應供貨品予被告特力屋公
    司販售（士院卷第84至89頁），係屬商人供給商品之代價，
    是晶硯公司對被告特力屋公司之商品供給代價請求權自應適
    用民法第127條第8款之2年短期消滅時效規定。又原告自承
    晶硯公司對被告特力屋公司之貨款債權應於95年4月1日到期
    而應清償，雖經原告於95年6月7日以存證信函請求被告特力
    屋公司給付貨款（士院卷第57、58頁），本應生中斷時效之
    效力，惟原告於請求後，並未在6個月內代位晶硯公司起訴
    ，即視為不中斷，是晶硯公司對被告特力屋公司之貨款債權
    ，仍應分別自95年4月1日之翌日起算2年消滅時效期間，是
    該貨款債權之時效期間應於97年4月1日屆滿，惟原告遲至99
    年10月5日始代位晶硯公司起訴請求被告特力屋公司給付貨
    款，則晶硯公司對被告特力屋公司之貨款債權自已罹消滅時
    效。是被告特力屋公司辯稱本件貨款債權已罹於消滅時效而
    拒絕給付，即屬有據。是以，原告主張依代位之法律關係，
    請求被告特力屋公司應給付晶硯公司貨款123,858元及遲延
    利息，並由原告代位受領，亦屬無據，應予駁回。
五、綜上所述，原告對被告家福公司之貨款債權，已罹於時效消
    滅，被告家福公司自得拒絕給付；而晶硯公司將其對被告特
    力屋公司之貨款債權讓予原告之行為，不生債權讓與之效力
    ；是原告依債權讓與之法律關係請求被告給付貨款，即屬無
    據。又晶硯公司對被告家福公司已無貨款債權存在，原告自
    無權代位行使晶硯公司對被告家福公司之貨款債權；而原告
    雖得代位行使晶硯公司對被告特力屋公司之貨款債權，然該
    貨款債權已罹於消滅時效，被告特力屋公司自得拒絕給付，
    是原告依代位之法律關係請求被告給付貨款，亦屬無據。從
    而，原告依民法297條第1項、第203條、第242條規定，先位
    請求：「1.被告家福公司應給付原告2,387,427元，及如附
    表一所示之日起至清償日止之利息，按年息5%計算之利息。
    2.被告特力屋公司應給付原告123,858元，及自95年4月2日
    起至清償日止，按年息5%計算之利息。」，備位請求：「1.
    被告家福公司應給付晶硯公司2,387,427元，及如附表一所
    示之日起至清償日止，按年息5%計算之利息，並由原告代為
    受領。2.被告特力屋公司應給付晶硯公司123,858元，及自
    95年4月2日起至清償日止，按年息5%計算之利息，並由原告
    代為受領。」，均為無理由，應予駁回。
六、本件事證已臻明確，兩造其餘攻擊防禦方法核與判決結果不
    生影響，爰不另一一論述，併此敘明。
七、據上論結，本件原告之訴為無理由，依民事訴訟法第78條，
    判決如主文。
中    華    民    國    100    年    4    月    29    日
                  民事第四庭    審判長法  官  張瑜鳳

                                      法  官  匡  偉
                                      法  官  林怡伸
以上正本係照原本作成。
如對本判決上訴，須於判決送達後20日內向本院提出上訴狀。
如委任律師提起上訴者，應一併繳納上訴審裁判費。
中    華    民    國    100    年    4    月    29    日
                                      書記官  鄭美華